臺灣高雄地方法院民事判決　　　　　　 95年度重訴字第234號
原　　　告　臺灣銀行股份有限公司
法定代理人　戊○○
訴訟代理人　丁○○
複代理人　　甲○○
被　　　告　丙○○
　　　　　　乙○○
上二人共同
訴訟代理人　單文程律師
　　　　　　張清雄律師
上列當事人間請求侵權行為損害賠償等事件，本院於民國96年2
月9 日言詞辯論終結，判決如下：
    主  文
被告丙○○應給付原告美金壹拾玖萬捌仟肆佰元，及自民國九十
三年六月二十三日起至清償日止，按週年利率百分之五計算之利
息。
原告其餘之訴駁回。
訴訟費用由被告丙○○負擔。
    事實及理由
壹、程序事項：
一、原告原以侵權行為法律關係請求及債務不履行法律關係請求
    被告乙○○賠償損害，嗣於本院審理中撤回侵權行為法律關
    係之請求（見本院卷第167 頁），核先敘明。
二、按訴狀送達後，原告不得將原訴變更或追加他訴，但擴張或
    減縮應受判決事項之聲明者，不在此限，民事訴訟法第255
    條第1 項第3 款定有明文。本件原告起訴原聲明：被告應給
    付原告美金210,700 元，暨自民國93年6 月23日起至清償日
    止，按年息5%計算之利息。嗣於96年1 月25日具狀（見本院
    卷第146 頁）減縮請求金額為美金198,400 元。經核屬減縮
    應受判決事項之聲明，揆諸首揭規定，於法有據，應予准許
    。
貳、實體事項：
一、原告主張：被告丙○○於93年6 月23日持CB版百元美鈔3,35
    5 張合計美金335,500 元，向原告位於高雄市三民區○○○
    路567 號之臺灣銀行股份有限公司三民分行（以下簡稱三民
    分行）申請匯款至香港，然因其未攜帶國民身分證，遂由其
    妻即被告乙○○名義申請匯出。三民分行收受該筆款項之經
    辦人陳文燕乃將其交付3,300 張以綁鈔帶捆成33紮，並於綁
    鈔帶二側蓋上「台銀三民93.06.23陳文燕」印文之點鈔章後
    送交出納收存。嗣於93年7 月20日因媒體大幅報導CB版美鈔
    發現有偽鈔情事，原告遂檢視行內庫存之美鈔，發現被告所
    持之美鈔均為CB版，經送驗，鑑定後發現其中1984張係偽造
    美鈔合計美金198400元，被告丙○○嗣亦經以行使偽造有價
    證券罪判處徒刑確定在案。而被告丙○○持偽造之美鈔，以
    李女名義辦理匯款手續之不法行為，業已侵害原告之財產權
    ，造成原告金錢上之損失，依民法第184 條第1 項規定，自
    應負侵權行為損害賠償責任。又被告乙○○持美鈔委託原告
    將款項匯至香港，依法應持真正之貨幣交原告匯款，竟持偽
    造之貨幣交付原告，係為債務不履行，造成原告之損失，爰
    依民法第226 條第1 項及第227 條第1 項債務不履行規定請
    求被告乙○○賠償等情。並聲明：(1)被告丙○○應給付原告
    美金198, 400元整，及自93年6 月23日起至清償日止，按年
    息5%計算之利息。(2)被告乙○○應給付原告美金198,400 元
    整，及自93年6 月23日起至清償日止，按年息5%計算之利息
    。(3)上列第一、二項所請給付，如其中一人為給付，於其給
    付範圍內，另一人即免給付義務。
二、被告部分：被告丙○○對持偽造美鈔1984張至三民分行匯款
    部分不爭執；被告乙○○則以被告丙○○當日打電話請其到
    三民分行，並以其名義所匯出之美鈔係偽造之事，其並不知
    情，其在銀行是依銀行人員指示填寫申請單，且未涉犯行使
    偽造有價證券罪，僅係居於不知情而單純被支配利用之角色
    ，其行為並無故意或過失及可歸責性，原告之主張無理由等
    語置辯。並聲明：原告之訴駁回。
三、本件經兩造協議簡化爭點，不爭執事項如下：
    1.丙○○於93年6 月23日持美金335,500 元，向三民分行辦
      理美金匯款到香港，因丙○○證件問題由承辦人告知後，
      丙○○找其妻被告乙○○到銀行填寫匯出匯款申請單及交
      易確認單後將系爭美金匯至香港。
    2.丙○○因偽造有價證券罪，受94年度矚訴字第3 號刑事判
      決確定。
    3.就丙○○本件不法侵害原告權利，美金張數為1,984 張，
      金額為美金198,400元。
四、本件兩造爭點如下：
    1.原告與被告乙○○間是否存有委任關係及有無可歸責之事
      由，原告是否與有過失？
    2.被告乙○○是否應與被告丙○○負不真正連帶清償責任？
五、本院之判斷意見如下：
  (一)原告主張丙○○93年6 月23日持美金335,500 元，向三民分
    行辦理美金匯款到香港，因丙○○證件問題由承辦人告知後
    ，丙○○找其妻被告乙○○到銀行填寫匯出匯款申請單及交
    易確認單後將系爭美金匯至香港，嗣原告發現其中1984 張
    即價值0000000 元之美金係偽鈔等事實，業據提出台灣銀行
    匯出匯款賣匯申請書、截留偽造變造仿造美金券幣通報單等
    為證，而被告丙○○所涉偽造有價證券等刑事案件，業經本
    院94年度矚訴字第3 號審理判決確定，亦經本院調取上開刑
    事卷查證屬實（影印外放）並有本院94年度矚訴字第3 號刑
    事判決書在卷可稽，而被告丙○○對原告主張上開不法侵害
    財產權等事實，亦不爭執，是被告丙○○確有故意不法侵害
    原告財產權之行為，洵可認定，從而，原告主張前開事實，
    堪信屬實。
  (二)至本件兩造爭點係原告主張被告乙○○持美鈔委託原告將款
    項匯至香港，依法其應持真正之貨幣交原告匯款，竟持偽造
    之貨幣交付原告，應負不完全給付之債務不履行責任，並造
    成原告之損失，依民法第226 條第1 項及第227 條第1 項規
    定，原告與被告乙○○間是否存有委任關係及有無可歸責之
    事由，原告是否與有過失？被告乙○○應否負不真正連帶賠
    償責任？茲分述如下：
  經查，丙○○持由綽號「阿忠」之人交付與其代為匯款之百
    元美鈔，內含有數量不詳之偽造美鈔，於93年6 月23日上午
    10時許，至原告位於高雄市三民區○○○路567 號臺銀三民
    分行，丙○○進入該銀行內，申請將上開美鈔以對外股本投
    資之名義匯至香港NANYAN G COMMERCIAL BANK，帳號：0000
    00000000 00 號之帳戶內，然因其未攜帶國民身分證，且所
    攜帶之駕駛執照亦過期，無法辦理匯款手續，遂以電話通知
    其不知情之配偶乙○○至三民分行，由乙○○填報相關匯款
    資料，而將3355張百元美鈔交付與該分行不知情之人員以為
    行使，順利匯款33萬5500美元至前開帳戶中等情，業經被告
    丙○○於93年8 月31日於法務部調查局高雄市調處調查時陳
    述：伊於92年間在高雄縣大寮鄉1 處賭場認識綽號「阿忠」
    之成年男性友人，之後2 人往來並不頻繁，然於93年6 月23
    日上午9 時許，「阿忠」到高雄市旗津區上竹里內之公園來
    找伊，說其手上有1 筆大額美金不方便親自至銀行辦理匯款
    ，委託伊代為辦理，且表示會給伊一些酬勞，伊因而應允之
    ，並由「阿忠」駕車搭載伊前往三民分行。於同日上午10時
    許，伊2 人到達該分行後，「阿忠」遂交給伊1 只裝有百元
    美鈔之旅行袋及1 張記載有受款人帳號之紙條，表示其會在
    銀行外等候，並說如果銀行人員有懷疑時，就不要兌換、馬
    上離開，而在匯款過程中，因伊未攜帶身分證，且所持之駕
    照又過期，銀行人員不同意讓伊匯款，伊遂以電話通知太太
    乙○○，要其持身分證至該分行辦理匯款手續，而以乙○○
    之名義將美金335500元匯至「阿忠」指定之帳戶，事後「阿
    忠」即依約給伊15000 元作為報酬（見高雄地方法院檢察署
    93年度偵字第17441 號卷第4 至7 頁）等語，顯然被告丙○
    ○於93年6 月23日首次持美鈔到三民分行作匯款時，僅是因
    「阿忠」之人對他說「如果銀行人員有懷疑時，就不要兌換
    、馬上離開」等語，而對美鈔之真實性存疑，然是日匯款過
    程中，三民分行並未即時發現丙○○所持之美鈔中有偽鈔之
    情形存在；核與乙○○於調查局詢問中陳述：93年6 月23
    日中午左右，伊接到伊先生丙○○所打來之電話，要伊攜帶
    身分證至三民分行，到達該分行後，該分行人員向伊表示，
    因丙○○駕照過期無法辦理匯款手續，故要伊前來協助辦理
    匯款，隨即拿出相關文件讓伊填寫，伊並不知道丙○○匯款
    之美鈔中含有偽鈔等語（見93年度偵字第17 441號卷第58至
    61頁），而三民分行93年8 月16日三民營字第09300044931
    號函亦稱：因丙○○未帶身分證，攜帶之駕照又過期，其方
    以電話通知乙○○持身分證前來辦理手續（見本院卷第35頁
    ）等語，足徵乙○○對丙○○先前到過公園與「阿忠」之人
    過面之事並未參與，且事後純因丙○○所持證件過期之原因
    致無法順利以本人名義申請匯款，始由丙○○臨時以電話通
    知乙○○到三民分行。綜上各節，足認丙○○係於93年6 月
    23日上午9 時許在高雄市旗津區上竹里內之公園遇見「阿忠
    」之人，丙○○經「阿忠」所託代其至銀行辦理匯款，委託
    伊代為辦理，且表示會給一些酬勞，因而應允之，隨之，2
    人共同前往三民分行，顯然丙○○是從公園直接到原告處，
    又丙○○雖事先因綽號「阿忠」之人告以：若銀行人員有懷
    疑時，就不要兌換、馬上離開等語，致推知該等美鈔中可能
    是有偽造之事。而再觀乙○○是日既經丙○○臨時以電話通
    知到達銀行，對其夫在公園與「阿忠」之人碰面，及其間之
    約定，尚無從得知，雖乙○○到達三民分行與丙○○碰面，
    丙○○縱已知美鈔係偽造之事，然其將美鈔交付三民分行行
    員後，行員既未即時發見美鈔中有部分是偽鈔之情形，而對
    其交付之美鈔真偽表示有問題之質疑，丙○○豈會當下即在
    三民分行內對美鈔真偽存疑之事，主動告知乙○○而引起乙
    ○○之恐慌，甚有拒絕代其填寫申請單之虞！綜上所述，足
    認被告乙○○所辯丙○○是日匯出之美鈔是偽鈔之事，並不
    知情等語，尚屬可採；而本院上開刑事判決亦同認定乙○○
    對丙○○行使偽造美鈔各節並不知情，有本院94年度矚訴字
    第3 號判決在卷可參（見本院卷第37-54 頁），是原告主張
    ：被告乙○○係丙○○配偶，應知情等語，即難認與事實相
    符。
  再查，被告乙○○辯稱：當時伊正在賣衣服，丙○○打電話
    給伊，叫伊去銀行幫他簽名，伊到銀行時，丙○○就在銀行
    ，伊沒有看到美金。不知道簽名是做什麼用，當時是銀行的
    行員叫伊簽的。伊問丙○○說要做什麼，丙○○說叫你簽名
    就簽名，當時銀行的人也叫伊簽名，並說丙○○的駕照過期
    ，不能簽名等語。（見本院卷第162-163 頁），與證人陳文
    燕即原告經辦本件匯款業務之承辦員到庭證稱：「當時乙○
    ○都沒有說話，印象中也沒有問丙○○為何有這麼多的美金
    」、「乙○○到銀行時，並沒有看到美金，因為這個錢丙○
    ○已經交給我們了」、「我有當面跟被告乙○○說你先生丙
    ○○來匯美金，匯多少錢，匯到香港，但丙○○所持的駕照
    已經過期，丙○○說要請被告乙○○來匯，所以我們有用匯
    款單請被告乙○○填，我告訴被告乙○○這件事情的時候，
    丙○○也在場。」等語大致相符（見本院卷第164 頁）。足
    見乙○○係臨時接獲丙○○之電話，而到三民分行，惟到達
    銀行後，因業務員已受理並收受丙○○交匯之美金，只待乙
    ○○填寫申請表格，又乙○○既無從事先得知丙○○美金之
    來源及與「阿忠」之人有何約定，到達三民分行復有原告之
    專業行員告知其簽名僅係因丙○○證件過期，以一般人信賴
    銀行之人專業判斷，縱其夫不可能有如此大筆美金，然亦可
    能受他人之託而代辦，執故而未存疑美鈔來源，亦尚合於常
    情！乙○○既係經過銀行內部人員之指示而簽名於匯款單上
    ，並詳告知以係丙○○證件過期，才要其到銀行代辦，則依
    一般人之常情，應不會懷疑美鈔會有偽造之問題，綜上各節
    ，實難責令乙○○可在當下查覺匯款之美鈔係偽造之事，執
    此，即難遽認被告乙○○就上開偽造美鈔之匯款有何可歸責
    之事由。
  按傳達意思之機關 (使者)其 所完成之意思表示，為本人之
    意思表示，其效果意思由本人決定，有最高法院62年台上字
    第2413號裁判意旨可資參照。查，被告乙○○雖於台灣銀行
    匯出匯款賣匯申請書之申請人欄內簽名，然綜觀本件匯款過
    程，從提出匯款美鈔金額、指示匯款帳號、地點及匯款原因
    （本件係對外股本投資）均係由丙○○告知原告承辦員，過
    程中，僅因銀行承辦員審查丙○○之證件時發覺有過期情形
    ，才由丙○○電話通知乙○○趕赴銀行，並在銀行行員之指
    示，對匯出匯款賣匯申請書之申請人欄內為簽名行為，然被
    告乙○○既未交付美金，且未看見美鈔，亦顯見其並無匯款
    之意思表示，因此，縱使被告丙○○之姓名未在辦理匯款相
    關單據上顯現，但本件係被告丙○○前往匯款且由被告丙○
    ○將美鈔交付銀行，復對匯款交易細節為表示，而被告乙○
    ○所為僅係臨時前來代為簽名之行為，亦為原告及被告丙○
    ○共同在場及知悉，顯認該匯款美鈔之法律效果仍應對於丙
    ○○本人發生效力。既本件乙○○僅是代替丙○○為簽名行
    為，本件委託匯款之人實係被告丙○○本人，自難認本件被
    告乙○○與原告間有何委託匯款之委任關係存在。
六、按因故意或過失，不法侵害他人之權利者，負損害賠償責任
    ，被告丙○○行使偽造美鈔致原告受有損害，已如前述，則
    原告依民法第184 條第1 項侵權行為之法律關係，請求被告
    丙○○給付美金198,400 元，及自起訴狀繕本送達翌日即93
    年6 月23日起至清償日止，按週年利率5 ﹪計算之利息，自
    屬有據，應予准許。至被告乙○○與原告間既不存在委任關
    係，且被告乙○○亦無何可歸責事由，已如前述，則原告以
    委任關係向被告乙○○主張應負債務不履行之損害賠償責任
    ，請求被告乙○○給付0000000 元，及自起訴狀繕本送達翌
    日起至清償日止，按週年利率百分之五計算之利息，即無理
    由，應予駁回。
七、本件因事證已明，兩造其餘主張及攻擊防禦方法，核與判決
    結果無涉，爰不一一贅述。
八、據上論結：本件原告之訴為一部有理由，爰依民事訴訟法第
    79條，判決如主文。
中　　華　　民　　國　　96　　年　　3 　　月　　14　　日
                民事第五庭    法　官　  陳銘珠
以上正本證明與原本無異。
如對本判決上訴，須於判決送達後20日內向本院提出上訴狀，同
時表明上訴理由（原判決所違背之法令及其具體內容或依訴訟資
料可認為原判決有違背法令之具體事實）；如已於本判決宣示後
送達前提起上訴者，應於判決送達後10日內補具上訴理由（均須
按他造當事人之人數附繕本）。
中　　華　　民　　國　　96　　年　　3 　　月　　14　　日
                              書記官    曾瓊玉
